【裁判字號】    99,訴,1031
【裁判日期】    991207
【裁判案由】    偽造有價證券等
【裁判全文】
臺灣臺中地方法院刑事判決              99年度訴字第1031號
公  訴  人  臺灣臺中地方法院檢察署檢察官
被      告  賴銢澤
選任辯護人  陳沆河律師
上列被告因偽造有價證券等案件，經檢察官提起公訴（99年度偵
字第3332號），本院判決如下：
    主  文
賴銢澤乘他人急迫貸以金錢，而取得與原本顯不相當之重利，共
五罪，各處拘役拾日，如易科罰金，均以新臺幣壹仟元折算壹
日。應執行拘役捌拾日，如易科罰金，以新臺幣壹仟元折算壹日
。
其餘被訴教唆偽造有價證券部分無罪。
    事  實
一、賴銢澤基於以乘他人急迫貸以金錢，而取得與原本顯不相當
    重利之犯意，先後為下列之重利行為：
  (一)自民國97年初某日起至97年8月8日前之某日止，先後3次利
    用張美蘭急需現金使用，欲分別借款新臺幣（下同）1萬元
    、2萬元、2萬元週轉之機會，向張美蘭表示借款利息，以每
    10日為1期，每萬元每期利息為1千元，即年息360%，並於交
    付借款時，先預扣第1期利息，經張美蘭應允後，賴銢澤即
    先後在張美蘭所經營、位於臺中市○○區○○路1段390之1
    號麵攤、臺中市○○區○○路之麥當勞速食餐廳等地，扣除
    第1期利息1千元、2千元、2千元後，各實際交付9千元、1萬
    8千元、1萬8千元予張美蘭，且要求張美蘭按借款金額簽發
    本票各1紙，作為借款之擔保，而取得與原本顯不相當之重
    利。
  (二)於97年8月8日某時許，利用張美蘭急需現金使用，欲借款10
    萬元週轉之機會，向張美蘭表示借款利息，以每1個月為1期
    ，每期利息為1萬元，即年息120%，並於交付借款時，先預
    扣第1期利息，且張美蘭如未能於3個月內償還本息，應將其
    上開麵攤讓渡予賴銢澤，經張美蘭應允後，賴銢澤即在其位
    於臺中市北屯區仁友巷1弄14號住處內，扣除第1期利息1萬
    元及張美蘭前開借款積欠之本金餘額後，實際交付7萬餘元
    予張美蘭，且要求張美蘭簽發票面金額10萬元之本票1紙、
    麵攤讓渡書1份，作為借款之擔保，而取得與原本顯不相當
    之重利。
  (三)於97年8月下旬某日，利用高順忠急需現金使用，欲借款1萬
    元週轉之機會，向高順忠表示借款利息，以每10日為1期，
    每期利息為2千元，即年息720%，經高順忠應允後，賴銢澤
    即在其上開住處內，交付1萬元予高順忠，且要求高順忠簽
    發票面金額2萬元之本票1紙，作為借款之擔保，而取得與原
    本顯不相當之重利。
二、案經張美蘭告訴及臺灣臺中地方法院檢察署檢察官自動檢舉
    簽分後偵查起訴。
    理  由
壹、證據能力部分：
一、按被告以外之人於審判外之言詞或書面陳述，除法律有規定
    者外，不得作為證據。被告以外之人於偵查中向檢察官所為
    之陳述，除顯有不可信之情況者外，得為證據。刑事訴訟法
    第159條第1項、第159條之1第2項分別定有明文。又按被告
    以外之人於審判外就其親自聞見或經歷之事實所為之言詞或
    書面陳述，屬「狹義傳聞證據」，原則上不具證據能力。惟
    刑事訴訟法設有例外容許之要件，得作為證據。而被告以外
    之人於該被告之案件審判中，到庭以言詞或書面轉述原供述
    之「被告」或「被告以外之人」所陳述內容之「傳聞證言」
    或「傳聞書面」，與上開情形有異，然仍屬傳聞證據之性質
    則同，依傳聞法則，原則上亦認不具證據能力，不得以之作
    為認定犯罪事實之依據。惟若被告以外之人所轉述原供述之
    「被告」所陳述內容之「傳聞證言」或「傳聞書面」，經被
    告以言詞或書面予以承認，或被告表示放棄其反對詰問權者
    ，應視同被告自己之供述，苟被告之該原供述係出於任意性
    ，法院復認具備適當性之要件時，依同法第159條之5之法理
    ，例外得作為證據。此於被告以外之人所轉述原供述之「被
    告以外之人」所陳述內容之「傳聞證言」或「傳聞書面」，
    經當事人同意，法院復認具備適當性之要件時，亦同。至若
    原供述之「被告」否認該陳述；或原供述之「被告以外之人
    」已死亡、身心障礙致記憶喪失或無法陳述、滯留國外或所
    在不明而無法傳喚或傳喚不到、到庭後無正當理由拒絕陳述
    等因素，致客觀上不能陳述並接受詰問，而到庭之「傳聞證
    人」已依人證程式具結陳述並接受詰問，且該「傳聞證言」
    或「傳聞書面」具備特別可信性及證明犯罪事實存否所不可
    或缺之必要性嚴格條件，依同法第159條之3之法理，亦得例
    外作為證據，用以兼顧人權保障與真實發現，並維護司法正
    義（最高法院98年度臺上字第2226號、97年度臺上字第4891
    號判決意旨參照）經查：
  (一)證人即告訴人張美蘭、被害人高順忠、張清能於偵查中向檢
    察官所為證述，雖係被告以外之人於審判外之言詞陳述，為
    傳聞證據，然其等於偵查中向檢察官所為證述，既經具結（
    偵字第2562號卷【下稱偵卷一；為本院98年度訴字第3579號
    張美蘭偽造有價證券案件《下稱本院另案》之偵查卷宗】第
    14、29、30頁，偵字第3332號卷【下稱偵卷二】第10頁），
    且本院審酌該等言詞陳述係由證人出於自由意識而陳述，又
    無其他證據足認該等陳述有何顯不可信之情事等一切情況，
    依刑事訴訟法第159條之1第2項規定，認上開證人於偵訊中
    之證述，應得採為認定本件犯罪事實所憑之證據。
  (二)證人呂盛欽於偵訊時，向檢察官所為證述，關於其親自見聞
    部分，雖係被告以外之人於審判外之言詞陳述，為傳聞證據
    ，然其於偵查中向檢察官所為證述，既經具結（偵卷二第9
    頁），且本院審酌該言詞陳述係由證人出於自由意識而陳述
    ，又無其他證據足認該等陳述有何顯不可信之情事等一切情
    況，依刑事訴訟法第159條之1第2項規定，認上開證人於偵
    訊中之證述，自得採為認定本件犯罪事實所憑之證據。至於
    證人呂盛欽所為證述，關於張美蘭曾向被告借款，每萬元、
    每10日，利息為1千元部分，屬聽聞自張美蘭所為之「傳聞
    證言」，係以被告以外之人之陳述為其陳述之內容，且經辯
    護人於本院審理時主張不得作為證據（本院卷第37頁），而
    原供述之張美蘭復於偵訊、本院審理時，到庭陳述並接受詰
    問，並無刑事訴訟法第159條之3所定情事，按諸前揭說明，
    證人呂盛欽此部分證述，應無證據能力。
貳、有罪部分：
一、訊據被告賴銢澤固坦承確曾於97年間，分別借款予張美蘭、
    高順忠之事實，然矢口否認有何重利之犯行，辯稱：伊跟張
    美蘭約定利息為每萬元每月240元，但張美蘭都沒有給伊；
    伊並沒有跟高順忠約定利息云云。經查：
  (一)被告確曾於97年間，分別借款予張美蘭、高順忠等情，此經
    被告於偵訊（偵卷二第7、8頁）、本院準備程序及審理（本
    院卷第37、130至133頁）時，供認明確。又被告確有事實欄
    一(一)、(二)所示重利之行為，業經證人張美蘭於偵訊（偵卷二
    第5至8頁）、本院審理（本院卷第98至105頁）時，證述綦
    詳。另被告確有事實欄一(三)所示重利之行為，亦經證人高順
    忠於偵訊（偵卷一第26、27頁）、本院審理（本院卷第106
    至109頁）時，結證在卷。
  (二)被告雖以前詞置辯。然被告借給張美蘭之款項，係被告向友
    人張永權、任職慈濟醫院之黃小姐借貸而來，且被告向張永
    權、黃小姐借款，每萬元、每月需支付240元之利息，而被
    告借給高順忠之款項，則係其妻張幸瑜預備用以繳付子女安
    親班之費用，此經被告於本院審理（本院卷第130至132頁）
    時，供述在卷，復經證人張幸瑜於本院審理（本院卷第54頁
    ）時，證述明確。又被告係因前往張美蘭所經營之麵攤用餐
    ，而結識張美蘭，再因此認識高順忠，且因張美蘭向被告表
    示，四處向他人借錢，生活過不下去，而借錢給張美蘭，另
    因高順忠向被告表示，其積欠他人債務遭毆打，而借錢給高
    順忠等情，亦經被告於本院審理（本院卷第129、130頁）時
    ，供述明確；參以證人呂盛欽於偵訊時證稱：「張美蘭說要
    跟我借，我沒有錢，但是我有跟一個會，所以我把賴銢澤名
    片給她。」「（張美蘭要跟你借錢，你為何要把賴銢澤名片
    給張美蘭？）因為賴銢澤有招民間互助會，我想說賴銢澤有
    錢，張美蘭可以跟他週轉。」等語（偵卷二第7頁）；可見
    被告與張美蘭、高順忠間，僅係因用餐、借款而認識。被告
    與張美蘭、高順忠既非至親，亦不熟識，復已知悉張美蘭、
    高順忠四處向他人借款，經濟狀況欠佳，而依被告上開供述
    ，其本身亦非財力豐碩之人，倘非可藉由借款予張美蘭、高
    順忠，而獲取高額利益，被告當無甘冒張美蘭、高順忠無法
    清償借款之高度風險，將其以支付利息方式向友人借貸而來
    之款項，以及預備繳納子女安親班費用之家庭必要支出，率
    予借貸予張美蘭、高順忠之理。況且，被告於本院另案之偵
    訊、審理時，始終堅稱其交付予張美蘭之款項，係與張美蘭
    合夥投資麵攤之用（偵卷一第4、24、25頁，本院另案卷第4
    3至48頁），嗣於本案偵訊、審理時，始改稱係借款關係，
    益徵被告於本院另案偵訊、審理時，顯係為圖卸免其重利之
    罪責，而為前開不實供述至明。因此，被告前揭抗辯，當係
    事後卸責之詞，不足採信。
  (三)關於借款日期、地點、金額、利息之認定，另補充如下：
  1.被告於本院審理時雖辯稱：「（借錢的時間、金額可否確認
    ？）97年6月、8月、9月，5萬元、10萬元、2萬多將近3萬元
    。17萬7千元是我替黃小姐、張先生借錢，沒有賺他利息，
    給我一點走路工。」等語（本院卷第132頁）。然證人張美
    蘭於偵訊時證稱：「（借多少？）剛開始是1萬、1萬借，10
    天繳1次利息，每1萬元，1千元利息，借了快5萬元，後來因
    為做生意，週轉不靈，所以就1次借10萬元，10萬元是1個月
    1萬元利息。」「（10萬元是何時借？）97年8月8日。」等
    語（偵卷二第5頁）；於本院審理時亦證稱：「那時候借1萬
    元，是利息10天1期，1千元。不用擔保，影印身分證影本，
    要我寫本票，金額不記得了。有先扣1千元的利息，實拿9千
    元。」「（跟他借幾次？）前後加起來約借5萬元。」「（
    你跟被告借錢的時間是從何時開始借？）97年頭的時候就開
    始借了。前1年有無借我忘記了，是七二水災的時候開始借
    的。」「（借8萬元之前，借了幾次？）用我的名義跟他借
    了1萬元、2萬元，用高先生的名義借了2萬元，加起來5萬元
    ，利息錢都是我付的。」「（間隔時間？）沒有印象了。」
    「（利息錢如何計算？）1萬元10天1千元利息。還有一種是
    1天要繳1千元，是連本金一起繳，還10天。每次都先扣1期
    的利息。」「（總共跟他借3次？都是清利息？）是。」「
    （剛才說跟被告借錢，借的地點？錢如何交付給你？）有時
    候在我店面，有時候約在軍功路的麥當勞，跟他借都是約在
    外面，有一次是在軍功路上的巷口，我還他錢的時候，我知
    道他的住處，交給管理室。」等語（本院卷第99、103頁）
    。核諸證人張美蘭於偵訊、本院審理時，關於借款金額、次
    數、利息之證述，均大致相符，且證人高順忠於本院審理時
    亦證稱：「（張美蘭到底跟賴銢澤借多少錢？）他之前都陸
    陸續續有跟他借幾萬元。有在麵攤還賴銢澤錢，但是還多少
    錢，我不知道。」等語（本院卷第107頁），堪認證人張美
    蘭證述，關於其自97年初某日起至97年8月8日前之某日止，
    曾先後3次向被告借款一節，應較為可採。爰認定如事實欄
    一(一)、(二)。
  2.證人高順忠於偵訊時證稱：「（有無向賴銢澤借錢？）有。
    實借到1萬元，另扣第1期利息2千元，但是寫2萬元的本票。
    」「（利息如何計算？）他要我10天要繳1次利息2千元。」
    等語（偵卷一第26、27頁）；於本院審理時雖先證稱：「（
    和被告有無金錢上往來？）之前張美蘭介紹後，我因為缺錢
    ，個人有跟他借錢，借2萬元。日期忘記了。兩、三年前。
    」「（是在那裡借你錢的？）他家東山路一樓。」「（賴銢
    澤借你錢，有無收利息？）1萬元10天1期拿2千元。」（借
    時有無先預扣第1期利息？）有。」等語（本院卷第106、10
    7頁），然其後即改證稱：「（提示偵字第2562號卷第26頁
    ，並告以要旨。之前在檢察官那裡說跟被告，你的部分借1
    萬元，1期利息2千元，但是寫2萬元的本票，剛才跟檢察官
    說跟他借2萬元，到底是借多少？）借1萬元。」「（借的時
    候有無預扣第1期利息？）拿1萬元給我。沒有先扣利息。利
    息是後面才付的，利息1期10天2千元。」等語（本院卷第10
    9頁）。證人高順忠於本院審理時，就借款金額、有無預扣
    利息一節，先後供述雖有不一，然證人高順忠係於99年11月
    16日本院審理時到庭證述，距離高順忠向被告借款之97年8
    月間，相隔已逾2年，且高順忠於借款當時，係簽發票面金
    額2萬元之本票，作為擔保之用，則其就借款金額究係1萬元
    或2萬元，記憶難免略有模糊之處，當不得因證述之細節稍
    有不同，即認證人之證言不足為採。況且，被告於97年8月
    下旬某日，在其上開住處內，確有借款1萬元予高順忠，其
    後，高順忠曾先後2次，各交付2千元予被告之事實，亦經被
    告於偵訊（偵卷一第27頁）、本院審理（本院卷第131頁）
    時，供承明確，堪信證人高順忠關於借款金額為1萬元，以
    每10日為1期，每期利息為2千元之證述，應為可採。爰認定
    如事實欄一(三)。
  (四)綜上所述，本件事證明確，被告重利之犯行，應堪認定。
二、核被告賴銢澤所為，均係犯刑法第344條之重利罪。被告所
    為上開5次重利犯行，係犯意各別、行為互殊，均應予分論
    併罰。爰審酌被告雖對因急迫而前來借款之被害人收取顯不
    相當之重利，然本案被害人人數僅有2人，借款金額亦非甚
    鉅，被告所獲利益尚屬有限，及其犯罪之動機、目的、手段
    、生活狀況、智識程度，暨犯罪後未能坦承犯行等一切情狀
    ，分別量處如主文所示之刑，且均諭知易科罰金之折算標準
    ，並定其應執行之刑，及諭知易科罰金之折算標準。
、無罪部分：
一、公訴意旨另以：被告賴銢澤於97年9月16日，在其位於臺中
    市○○區○○街197號辦公處所，要求張美蘭擔保其債權，
    意圖供行使之用，除要求張美蘭在本票上簽寫自己之署名外
    ，竟教唆張美蘭在本票（票號WG0000000號、發票日期97年9
    月16日）發票人欄上，偽造其父「張清能」之署名1枚，而
    為共同發票人，張美蘭進而偽造票面金額18萬元之本票1張
    ，交付予賴銢澤而行使之；因認被告此部分所為，係犯刑法
    第29條第1項、第201條第1項之教唆偽造有價證券罪嫌等語
    。
二、惟按犯罪事實應依證據認定之，無證據不得認定犯罪事實；
    不能證明被告犯罪者，應諭知無罪之判決；刑事訴訟法第15
    4條第2項、第301條第1項分別定有明文。又認定不利於被告
    之事實，須依積極證據，苟積極證據不足為不利於被告事實
    之認定時，即應為有利於被告之認定，更不必有何有利之證
    據（最高法院30年上字第816號判例意旨參照）；事實之認
    定，應憑證據，如未能發現相當之證據，或證據不足以證明
    ，自不能以推測或擬制之方法，以為裁判基礎（最高法院40
    年臺上字第86號判例意旨參照）；認定犯罪事實所憑之證據
    ，雖不以直接證據為限，間接證據亦包括在內；然而無論直
    接或間接證據，其為訴訟上之證明，須於通常一般之人均不
    致有所懷疑，而得確信其為真實之程度者，始得據為有罪之
    認定（最高法院76年臺上字第4986號判例意旨參照）。另刑
    事訴訟法第161條已於91年2月8日修正公佈，其第1項規定：
    檢察官就被告犯罪事實，應負舉證責任，並指出證明之方法
    。因此，檢察官對於起訴之犯罪事實，應負提出證據及說服
    之實質舉證責任。倘其所提出之證據，不足為被告有罪之積
    極證明，或其指出證明之方法，無從說服法院以形成被告有
    罪之心證，基於無罪推定之原則，自應為被告無罪判決之諭
    知（最高法院92年臺上字第128號判例意旨參照）。
三、公訴人認被告涉犯刑法第29條第1項、第201條第1項之教唆
    偽造有價證券罪嫌，無非係以證人張美蘭、高順忠、張清能
    之證述，本票1紙，作為主要論據。然訊據被告堅決否認有
    何教唆偽造有價證券之犯行，並辯稱：張美蘭交付面額18萬
    元本票給伊時，本票上就已經有張清能的名字等語。
四、經查：
  (一)票號WG0000000號、發票日期97年9月16日、票面金額18萬元
    之本票（下稱上開本票），其發票人欄上「張清能」之署名
    1枚，係張美蘭未經其父張清能同意，擅自簽署，而偽造上
    開本票後，由張美蘭交付予被告，作為借款擔保之用等情，
    固經證人張美蘭於偵訊（偵卷二第5、6頁）、本院審理（本
    院卷第100頁）時，證人張清能於偵訊（偵卷一第25頁）時
    ，分別證述綦詳，然此僅能證明張美蘭確有偽造上開本票，
    並將該本票交付予被告之事實，尚難據此推論張美蘭為上開
    偽造本票之犯行，係由被告所教唆之事實。
  (二)關於張美蘭簽發上開本票之時地、過程。證人張美蘭於99年
    3月4日偵訊時雖證稱：「（那張18萬元的本票，是在何處簽
    的？）賴銢澤位於僑孝街197號1樓的公司。」「（簽立18萬
    面額時，為何要把妳父親名字簽上？）當時我忘記已簽讓渡
    書，他又叫我寫上我父親的名字，我當時沒有經過我父親同
    意，因為他公司有很多人，當天他們有毆打高順忠，我會害
    怕才簽上的。」「（被告講說，如果妳不簽會如何嗎？）他
    沒有說什麼，高順忠被打，我自己害怕。」等語（偵卷二第
    5、6頁）；於99年10月12日本院審理時先證稱：「（為何到
    97年9月16日才簽發本票？）因為中秋節高順忠帶我去朋友
    處軍功路東興巷25號烤肉、打麻將，賴銢澤到那裡找到我，
    所以我去賴銢澤僑孝街公司處，才簽發那張本票。」「（這
    張本票上面為何有張清能的名字？）他說我沒有能力還錢，
    本來97年9月10日要還他本金，但是我還不出來。賴銢澤跟
    他哥哥都在辦公室那裡，跟我說不然要簽1個可以作保的人
    ，我就說不然就簽我父親的名字，但是我父親不知道這件事
    情。」「（簽18萬元本票，當場還有誰在場？）他哥哥，裡
    面的1個小姐，還有誰忘記了。高順忠是否在場我忘記了。
    」等語（本院卷第99、100頁）；同日審理時，復改證稱：
    「（簽18萬元本票之前，先簽了1張15萬元本票？是否當天
    ？）是，不是當天。」「（何時簽15萬元？）就是抓我和高
    順忠那天，當時說我沒有利息錢給他，他叫人去找我們，在
    東興巷找到我們，後來隔天又找我去看店面，又叫我去僑孝
    街，只有我1個人去，簽18萬元本票。看店面那天是被告哥
    哥來載我去太平看店面，後來又回僑孝街要我寫那張18萬元
    的本票。」「（剛才簽18萬元的本票，高順忠有無去？）沒
    有。因為18萬元是被抓到隔天才簽的。被抓到那天他叫我寫
    15萬元本票，後來可能有去探聽高順忠的資產，可能探聽到
    高順忠沒有資產，隔天看完店面回到僑孝街才要我簽這張18
    萬元本票。」「（這張18萬元本票雖然寫9月16日，但實際
    上是17日簽的？）是。」「（當天高順忠有無在現場？）沒
    有在場。」「（簽15萬元的那一天，你跟高順忠被被告帶去
    僑孝街那天？）是。」「（當天在場的，除了你們3位外，
    還有無其他人在場？）還有2、3個，那晚很晚，他開2臺車
    來找我們。有1、2個年輕人先回去了。辦公室裡面坐的有賴
    銢澤、他哥哥、我、高順忠、還有1個年輕人。」「（剛才
    有說另外簽15萬元的本票，簽15萬元的本票那天，被告有無
    叫你要簽你家人或有擔保能力的人名字上去？）他要高順忠
    簽，他有在15萬元的本票上面簽名。隔天我簽18萬元本票的
    時候，他說要我找1個有經濟能力、能擔保的人。」等語（
    本院卷第101至104頁）。另張美蘭本院另案之98年2月27日
    偵訊時，則供稱：「（本票上面的『張清能』是誰簽的？）
    我簽的。」「（為何自己簽上你父親的名字？）是賴銢澤押
    著我寫的。」「97年9月16日我去軍功路東興巷朋友住處打
    牌，被賴找到，他就押走我與高順忠去當時他放款給我的地
    方，即臺中市○區○○街197號寫本票，本來是寫面額10萬
    元的，後來加上之前借的5萬元，再改為面額15萬元。隔天9
    月17日，他又帶我去太平市工業區一帶看一家店，說要換店
    面，賴說我都沒有錢擔保，就要我再寫1張18萬元的本票，
    我當時很害怕，他要我簽我父親的名字，我就在本票上簽上
    。」等語（偵卷一第9、10頁）；於98年5月15日偵訊時則供
    稱：「（該張的空白本票是誰？）是賴銢澤的，賴銢澤在僑
    孝街197號辦公室要我簽的。」「（當時高順忠有無在場？
    ）有。中秋節前後2天，賴銢澤與另1男性開1輛，後面另有1
    輛車，押著我們去他的辦公室。」「（你簽上張清能在本票
    上有無經張清能同意？）沒有，是賴銢澤逼我簽的，當時事
    務所很多男生，我會怕。」「（他有無說不簽會如何？）沒
    有講。」等語（偵卷一第24頁）；於98年11月9日本院另案
    準備程序時供稱：「我確實是沒有經過我父親的同意，但是
    我當時是受賴銢澤的脅迫，才簽我父親的名字，在97年的中
    秋夜晚上，我與高順忠被賴銢澤叫2臺車堵我與高順忠，賴
    銢澤就開車載我和高順忠到他位於臺中市○○街197號的公
    司，......賴銢澤以為我躲起來，所以就找人來押我，當天
    他就說我沒有財產可以作擔保，要我簽18萬元的本票給他，
    並要求我簽我父親的名字在本票上面，......因為在中秋夜
    那天，我與高順忠在我友人位於臺中市○○路東興巷25號屋
    內，被賴銢澤堵到以後，賴銢澤在屋內就用拳頭打高順忠，
    外面還有賴銢澤的朋友2臺車，後來到臺中市○○路197號時
    ，因為我害怕高順忠又會被打，賴銢澤要求我除了在本票上
    簽的名字以外，還要簽我父親的名字，因為我緊張又害怕，
    所以就簽了，賴銢澤沒有說如果我沒有簽我父親的名字要對
    我怎麼樣，但是因為我怕高順忠被打，也怕走不出去，所以
    只好簽。」「寫本票的那天就是中秋節晚上，當天有高順忠
    ，還有另外2個我不認識的人，以及告訴人【即賴銢澤】在
    場。」等語（本院另案卷第18至20頁）。核諸證人張美蘭上
    開證述及供述，關於：1.簽發上開本票時間，究竟為被告在
    臺中市○○路東興巷尋獲張美蘭、高順忠當晚？或為翌日即
    張美蘭與被告前往臺中縣太平市工業區看店面之後？2.簽發
    上開本票當時在場人員，究竟為有很多人？或僅被告、其兄
    及公司小姐？3.簽發上開本票當時，高順忠是否在場？4.簽
    發上開本票之原因，究係因為遭被告押著簽？害怕高順忠被
    打？當時很害怕，且被告要求，所以就簽？等簽發上開本票
    過程之重要事項，先後數度翻異供詞，前後亦有歧異之處。
  (三)關於張美蘭簽發上開本票之時地、過程。證人高順忠於本院
    另案98年2月27日偵訊時證稱：「（張美蘭簽立本票18萬時
    ，是否在場？）在場。」「（提示。是否知道為何張美蘭有
    簽該張18萬的本票？）這就是在賴銢澤家簽的。」「（有無
    看到張美蘭簽？）有。」「（簽發本票當時有何人在場？）
    只有我們3人。」「（為何本票上有『張清能』的名字？）
    是賴銢澤要張美蘭簽上的。」「（賴銢澤有無說如不簽會如
    何？）沒說怎樣，只是說要有人擔保。」「（上述發生時間
    ？）97年9月16日。」「（有無在東興巷被賴銢澤押走？）
    有。晚上8、9點左右，是寫本票後發生的事，那時快過年了
    。」等語（偵卷一第11、12頁）；於99年10月12日本院審理
    時證稱：「（張美蘭有簽18萬元本票給被告，是否知道？）
    知道。」「（提示偵字第5084號卷第4頁本票，並告以要旨
    。是否這1張？）是。」「（當天你確定你有在場？）有。
    」「（當天是在何情況下簽發？）那天在被告住處家或僑孝
    街，我忘記了，但是是在被告的地方，時間應該是在中秋節
    前兩、三天，張美蘭叫我跟她去，她說要向賴銢澤借錢，好
    像是之前有借幾萬元，要再追加借錢，那天簽這張本票時，
    有被告、被告哥哥或他嫂嫂、我、張美蘭在場。」「（本票
    上面除了張美蘭外，還有1個人的簽名？為何會有他的名字
    ？）是張美蘭的父親。那天賴先生跟張美蘭說要簽她父親的
    名字，為何要簽她父親的名字，我也不知道。」「（張美蘭
    簽給被告的本票除了這張18萬元本票，你在場以外，其他簽
    的本票你有無在場看過？）沒有。」「（你剛才說被告把你
    跟張美蘭帶到僑孝街，當天帶去的時候，有沒有作任何的動
    作？還是只有跟她要錢而已？）只有說看要怎麼還他錢。當
    天有簽讓渡書，其他的沒有簽。印象是這樣。那天沒有簽本
    票。」等語（本院卷第108頁）。核諸證人高順忠上開證述
    ，關於簽發上開本票時間、簽發上開本票當時在場人員、簽
    發上開本票當時是否在場、簽發上開本票原因等簽發上開本
    票過程之重要事項，與證人張美蘭前開證述及供述，顯有諸
    多不符之處。
  (四)再者，果若張美蘭、高順忠係在臺中市○○路東興巷之友人
    住處，突遭被告尋獲，隨即押往被告上開辦公處所，復在被
    告壓力之下，而在上開本票偽造張清能署名，則張美蘭、高
    順忠縱因時日過久，對於相關細節有不復記憶之處，然對於
    在此驚駭過程中，究竟有無簽發上開本票，理應記憶至明。
    惟證人張美蘭、高順忠對於上開本票簽發時日、過程，不僅
    自身證述前後矛盾，彼此間之證述，亦有迥異之處，自難僅
    憑其等上開有重大瑕疵之證述，逕認被告確有教唆張美蘭偽
    造上開本票之行為。
五、本件公訴人所舉之證據，既無法證明被告確有教唆張美蘭偽
    造上開本票之行為，且本院在得依或應依職權調查證據之範
    圍內，復查無其他積極證據足以證明被告確有公訴意旨所指
    教唆偽造有價證券之犯行，本件既存有合理懷疑，致本院無
    法形成被告有罪之確切心證，要屬不能證明被告此部分犯罪
    ，按諸前揭說明，此部分自應諭知被告無罪之判決。
據上論斷，應依刑事訴訟法第299條第1項前段、第301條第1項，
刑法第344條、第41條第1項前段、第8項、第51條第6款，刑法施
行法第1條之1，判決如主文。
本案經檢察官黃永福到庭執行職務。
中    華    民    國    99    年    12    月    7     日
                  刑事第十五庭  審判長法  官  劉國賓
                                      法  官  江奇峰
                                      法  官  鄭舜元
以上正本證明與原本無異。
如不服本判決應於收受判決後10日內向本院提出上訴書狀，並
應敘述具體理由。其未敘述上訴理由者，應於上訴期間屆滿後
20日內向本院補提理由書 (均須按他造當事人之人數附繕本)「
切勿逕送上級法院」。
告訴人或被害人對於判決如有不服具備理由請求檢察官上訴者，
其上訴期間之計算係以檢察官收受判決正本之日期為準。
                                      書記官  黃聖心
中    華    民    國    99    年    12    月    7     日
附錄：論罪科刑法條
中華民國刑法第344條
乘他人急迫、輕率或無經驗貸以金錢或其他物品，而取得與原本
顯不相當之重利者，處1年以下有期徒刑、拘役或科或併科1千元
以下罰金。

司法院資訊處製作；財團法人民間司法改革基金會備份。
